【裁判字號】    95,交上易,226
【裁判日期】    951011
【裁判案由】    過失傷害
【裁判全文】
臺灣高等法院刑事判決             95年度交上易字第226號
上  訴  人  臺灣士林地方法院檢察署檢察官
被      告  甲○○
上列上訴人因被告過失傷害案件，不服臺灣士林地方法院94年度
交易字第322號，中華民國95年6月12日第一審判決（起訴案號：
臺灣士林地方法院檢察署94年度偵字第7875號），提起上訴，本
院判決如下：
    主  文
上訴駁回。
    事  實
一、甲○○於民國（下同）93年2月14日下午1時20分許，騎乘車
    牌號碼EHB-769號輕型機車，沿臺北市淡水鎮○○○路由淡
    水往臺北方向行駛，途經臺北縣淡水鎮○○○路○段3巷口前
    ，欲進入上開路口左轉待轉區待轉時，其本應注意汽車行駛
    時，駕駛人應注意二車間併行之間隔，並隨時採取必要之安
    全措施，且依當時天候晴、日間自然光線、路面乾燥無缺陷
    、無障礙物、視距良好，並無不能注意之情事，竟疏未注意
    同向車道右後方適有乙○○騎乘車牌號碼CIU-705號機車駛
    至，甲○○貿然將機車往右偏駛，未與乙○○所騎乘之機車
    保持適當之安全間隔，致乙○○見狀避煞不及，所騎乘之機
    車左側車頭與甲○○所騎乘之機車右前車頭發生碰撞，乙○
    ○因而人車倒地，受有右側第五手指挫傷、尾骨骨折等傷害
    。甲○○於肇事後，在未被有偵查犯罪職權之公務員發覺前
    ，向前往現場處理車禍之警員吳青衛坦承為肇事者並願接受
    裁判。
二、案經甲○○自首及被害人乙○○訴由台北市政府警察局淡水
    分局報告台灣士林地方法院檢察署檢察官偵查起訴。
    理  由
一、按被告以外之人於審判外之陳述，雖不符刑事訴訟法第159
    條之1至159條之4之規定，而經當事人於審判程序同意作為
    證據，法院審酌該言詞陳述或書面陳述作成時之情況，認為
    適當者，亦得為證據。又當事人、代理人或辯護人於法院調
    查證據時，知有第159條第1項不得為證據之情形，而未於言
    詞辯論終結前聲明異議者，視為有上開之同意，刑事訴訟法
    第159條之5第1項、第2項定有明文。查證人即告訴人乙○○
    於警詢之指訴，固屬被告以外之人於審判外之陳述，不得為
    證據，但被告於原審94年12月12日準備程序期日對檢察官援
    用上開證據方法，供陳：對證據能力沒有意見，及原審95年
    5月10日、本院95年9月27日審判期日提示上開證據方法，均
    未聲明異議（見原審第15、46頁、本院卷第22頁反面），依
    刑事訴訟法第159條之5第2項規定，視為有同條第1項所定同
    意作為證據之情形，本院審酌該言詞陳述作成時之情況，認
    採為證據並無不當，依刑事訴訟法第159條之5第1項規定，
    自有證據能力，合先敘明。
二、訊據被告甲○○固承認於上述時間、地點，駕駛前開機車與
    告訴人乙○○所騎乘之機車發生交通事故，致乙○○受傷之
    情事，惟矢口否認有何過失之犯行，辯稱：本件車禍是因告
    訴人車速太快，又未與前車保持安全距離，追撞前車所致，
    伊並無過失云云。
三、經查：
(一)被告甲○○於上述時間、地點，騎乘前開輕型機車，沿臺北
    市淡水鎮○○○路往臺北方向行駛，行經臺北縣淡水鎮○○
    ○路○段3巷口前，欲向右駛往上開路口之左轉待轉區待轉，
    即與同向車道上右後方告訴人乙○○所騎乘之上開機車發生
    碰撞，致乙○○身體受有右側第五手指挫傷、尾骨骨折傷害
    之事實，業據被告甲○○、告訴人乙○○均供述一致在卷，
    並有道路交通事故調查報告表(一)、(二)、道路交通事故現場圖
    、道路交通事故談話紀錄表2份、事故現場照片16張及馬偕
    紀念醫院診斷證明書1紙附卷可稽（偵查卷第6至9、13、18
    至25、30頁），足堪認定。
(二)被告辯稱：伊在右偏行駛前，有注意後視鏡，但沒有看見告
    訴人來車，是告訴人過失未注意車前狀況，直接撞到伊車云
    云。惟查證人即告訴人乙○○一再指述，被告於車禍發生時
    係行駛於告訴人機車之左前方，至上開交岔路口前被告未注
    意右後方來車，即逕自向右偏擬駛入機車待轉區，告訴人乍
    見危險時僅距被告機車約0.5公尺，不及閃煞，所騎乘之機
    車左前車頭遂擦撞被告所騎乘機車之右側車頭，致告訴人人
    車倒地受傷等情明確（見偵查卷第9、11頁），再觀之卷附
    道路交通事故現場照片所示，被告及告訴人所騎乘之機車，
    於車禍發生後，均停放於該路口紅綠燈號誌與待轉區○○○
    路旁，距離路口之號誌約2、3公尺處，告訴人則跌坐在停放
    之機車旁，有交通事故現場照片1張可稽（見偵查卷第19頁
    ），而被告於交通分隊員警製作談話紀錄表時，亦說明肇事
    經過為：「當時到了中正東路3巷口前，我切往待轉區，對
    方是從我後方騎過來，就在我要往右往待轉區時，稍微碰撞
    到，結果雙方都摔倒」等語（見偵查卷第13頁）。則依此情
    ，顯然被告騎乘機車至上開路口前右偏之際即與同向右後方
    告訴人之機車發生碰撞無誤；另核諸證人即到場處理之員警
    吳青衛於原審審理時證稱：到場處理時2車均已移動，2車都
    有外殼擦傷，被告駕駛之機車車損在車頭右側，有摩擦痕，
    告訴人之機車右踏板附近有機車倒地的擦痕，車頭左側下方
    有撞擊痕，告訴人機車左前車頭撞到被告機車之右前車頭等
    語（見原審卷第36至39頁），堪認被告所騎乘之機車係在行
    至前開路口前甫將車頭向右偏，即與同向車道右後方直行之
    告訴人機車左前車頭發生碰撞，撞擊點始在被告機車右前方
    車頭處、告訴人機車左側車頭等處至明。足見被告在前開肇
    事路口右偏行駛之際，告訴人之機車應已駛近被告之機車，
    被告如確實有注意右後方來車動態，豈會完全未看見告訴人
    之機車動態？益證告訴人指訴被告駕車行至上開路口右偏行
    駛時並未注意右方來車動態，而係直接向右偏等情確與事實
    相符，堪信為真實。從而，被告辯稱：伊係在路口右偏行駛
    前，有注意右後方有無來車，但並未見到告訴人之機車云云
    ，明顯與事實相違，不足採信。
四、按道路交通安全規則所指之汽車，包括機器腳踏車，此觀該
    法第2條第1項第1款之規定即明。又按汽車行駛時，駕駛人
    應注意車前狀況，隨時採取必要之安全措施，道路交通安全
    規則第94條第3項定有明文，被告為已考取駕駛執照之人，
    對此實難諉稱不知。而依卷附道路交通事故調查報告表所載
    （偵卷第7、8頁參照），事發當日天候晴、日間有自然光線
    、路面無缺陷、無障礙物、視距良好，並無使被告行車時不
    能注意車前狀況之情事，被告明知該路口為三岔路口，汽車
    可以左轉、直行或是行至右前方機車待轉區待轉，被告行車
    路線與直行車動線交織，然在被告向右駛往前方該機車待轉
    區時，並未確實注意右方直行車輛動態，以致與在該路口前
    與右後方直行之告訴人機車發生擦撞肇事，被告對本件事故
    之發生即難辭過失之責，甚且臺灣省臺北縣區車輛行車事故
    鑑定委員會95年1月23日北縣鑑字第0945181834號函所附鑑
    定意見書亦同此認定。則被告行經三岔路口右偏待轉區待轉
    時，未注意且未禮讓右方直行車先行，致其騎乘之機車與告
    訴人騎乘之機車發生碰撞，其對本件事故之發生有過失甚為
    明確。又被告之過失行為與告訴人因本件事故所受傷害間，
    有相當因果關係。綜上，本件事證明確，被告犯行洵堪認定
    ，應依法論科。
五、核被告甲○○所為，係犯刑法第284條第1項前段之過失傷害
    罪。被告行為後，刑法於94年2月2日修正公布，95年7月1日
    施行，有關自首之規定，修法前規定係減輕其刑；而修法後
    則規定得減輕其刑，自屬法律有變更，依新法第2條第1項規
    定，比較新舊法結果，自以修正前之規定有利於行為人。本
    件被告肇事後，停留肇事現場，在未被有偵查犯罪職權之公
    務員發覺前，主動向前往處理車禍之臺北市政府警察局淡水
    分局交通分隊員警吳青衛自首犯罪，接受裁判，有淡水分局
    道路交通事故肇事人自首情形紀錄表1紙附卷可參（見偵查
    卷第29頁），符合自首之規定，應依修正前刑法第62條前段
    減輕其刑。原審適用刑法第284條第1項前段、第62條前段（
    修正前）、第41條第1項（修正前），罰金罰鍰提高標準條
    例第1條前段、第2條（修正前），審酌被告之素行、生活狀
    況、智識、本件肇事之過失程度、告訴人所受之傷勢，且被
    告尚未與告訴人達成和解等一切情狀，量處拘役伍拾日，並
    諭知易科罰金之折算標準，經核認事用法均無不合，量刑亦
    屬允當。公訴人循告訴人之請求，以被告肇事後無和解之誠
    意，原審量刑顯屬過輕為由，提起上訴，係對原審適法範圍
    裁量權而為爭執，惟原審就被告尚未與告訴人和解部分，已
    加以審酌，並無明顯失出，上訴為無理由，應予駁回。
六、附帶說明者：
(一)被告行為時之刑法第41條第1項前段規定：「犯最重本刑為5
    年以下有期徒刑以下之刑之罪，而受6個月以下有期徒刑或
    拘役之宣告，因身體、教育、職業、家庭之關係或其他正當
    事由，執行顯有困難者，得以1元以上3元以下折算1日，易
    科罰金」，被告行為時之易科罰金折算標準，修正前罰金罰
    鍰提高標準條例第2條前段（現已刪除）規定，就其原定數
    額提高為100倍折算1日，則本件被告行為時之易科罰金折算
    標準，應以銀元300元折算1日，經折算為新臺幣後，應以新
    臺幣900元折算為1日。惟95年7月1日修正公布施行之刑法第
    41條第1項前段則規定：「犯最重本刑為5年以下有期徒刑以
    下之刑之罪，而受6個月以下有期徒刑或拘役之宣告者，得
    以新臺幣1000元、2000元或3000元折算1日，易科罰金」，
    比較修正前後之易科罰金折算標準，以95年7月1日修正公布
    施行前之規定，較有利於被告，自應依刑法第2條第1項前段
    ，適用修正前刑法第41條第1項前段規定，定其折算標準。
    原審法院雖未及比較新舊法適用，逕適用舊法之規定，然經
    比較適用之結果，原審判決適用之法律並無不當，自難以其
    未比較新舊法作為撤銷原判決之理由，併此敘明。
(二)修正刑法自95年7月1日起施行，在此之前，刑法分則各編有
    關罰金刑之貨幣單位係銀元；且依刑法分則編應處罰金者，
    應適用罰金罰鍰提高標準條例第1條、第4條之規定。亦即應
    按各該具體條文制定或修正之時間先後，定其提高之倍數。
    惟被告行為後，刑法施行法增訂第1之1條，於95年6月14 日
    經總統公布施行；該條規定：「中華民國94年1月7日刑法修
    正施行後，刑法分則編所定罰金之貨幣單位為新臺幣。94年
    1月7日刑法修正時，刑法分則編未修正之條文定有罰金者，
    自94年1月7日刑法修正施行後，就其所定數額提高為30倍。
    但72年6月26日至94年1月7日新增或修正之條文，就其所定
    數額提高為3倍」。亦即自95年7月1日起，刑法分則編所定
    罰金之貨幣單位，由原來之銀元改為新臺幣；且94年1月7日
    刑法修正時，刑法分則編未修正之條文定有罰金者，自95年
    7月1日起，有關罰金之數額提高為30倍。本件被告係犯刑法
    刑法第284條第1項前段之罪，該罪法定刑有罰金刑之處罰，
    且自24年7月1日施行後即未再修正，依增訂刑法施行法第1
    之1條之規定，其罰金以新台幣為單位，數額應提高30倍。
    此與修正前之罰金以銀元為單位，適用罰金罰鍰提高標準條
    例之結果應提高10倍者，對被告而言，並無不利（新台幣與
    銀元之比例為1：3，換算結果，亦為30倍）。依修正後刑法
    第2條第1項前段之規定，自應適用修正前之規定。
據上論斷，應依刑事訴訟法第368條，判決如主文。
本案經檢察官侯千姬到庭執行職務
中    華    民    國    95    年    10    月    11    日
                  刑事第十四庭審判長法  官  蘇隆惠
                                    法  官  林秀鳳
                                    法  官  林瑞斌
以上正本證明與原本無異。
不得上訴。
                                    書記官  楊麗雪
中    華    民    國    95    年    10    月    11    日
附錄本案論罪科刑法條之依據：
中華民國刑法第284條第1項
因過失傷害人者，處6月以下有期徒刑、拘役或5百元以下罰金，
致重傷者，處1年以下有期徒刑、拘役或5百元以下罰金。


司法院資訊處製作；財團法人民間司法改革基金會備份。
